【裁判字號】    97,訴,2781
【裁判日期】    980310
【裁判案由】    區域計畫法
【裁判全文】
臺北高等行政法院判決
                                     97年度訴字第2781號
                              .
原      告  甲○○
訴訟代理人  徐維良  律師
被      告  桃園縣政府
代  表  人  乙○○縣長）住同.
訴訟代理人  丙○○
上列當事人間因區域計畫法事件，原告不服內政部中華民國97年
9月5日台內訴字第0970122789號（案號：0000000000）訴願決定
，提起行政訴訟。本院判決如下：
    主  文
原告之訴駁回。
訴訟費用由原告負擔。
    事  實
一事實概要：
  被告以民國（下同）70年2月15日七十府地用字第18108號公告
  桃園縣非都市土地使用分區圖及使用編定圖暨編定清冊。原告
  所有坐落桃園縣大溪鎮○○段南興小段299-7地號（下稱系爭
  土地），為特定農業區農牧用地土地。原告未經核准擅自於系
  爭土地開挖變更使用，經桃園縣大溪鎮公所（下稱大溪鎮公所
  ）於96年12月24日經當地派出所電話通知查知後以96年12月25
  日溪鎮民字第0960027917號函檢附桃園縣大溪鎮非都市土地違
  規使用案件處理查報表及現場照片等向被告函報，被告嗣於97
  年1月25日至上址會勘，確認系爭土地為舊有魚池，有開挖使
  用情形（面積約600平方公尺），原告有未經核准擅自農地開
  挖，涉違反土地編定使用。被告乃以96年12月26日府地用字第
  0960433657號函請原告於文到1個月內陳述意見，參酌原告97
  年1月11日之將徵收後剩餘之舊有魚池重新整理之陳述意見，
  認定原告違反土地編定使用違規事實明確，遂依區域計畫法第
  15條第1項及第21條第1項規定，以97年5月26日府地用字第097
  0165678號裁處書裁處原告新臺幣（下同）6萬元罰鍰，並停止
  非法使用暨3個月內依法申請恢復土地容許使用項目（下稱原
  處分）。原告不服，提起訴願，遭決定駁回後，遂提起本件行
  政訴訟。
二、兩造聲明：
  (一)原告聲明：
    1.訴願決定及原處分均撤銷。
    2.訴訟費用由被告負擔。
  (二)被告聲明：
    1.駁回原告之訴。
    2.訴訟費用由原告負擔。
三、兩造之爭點：
  (一)原告主張：
    1.系爭土地於相關法令公布前即已存在魚池，原告僅因久未
      管理致該地雜草叢生，故整理原有既存魚池，而非開挖新
      魚池，依法律不溯既往原則，被告應不得處罰原告。
      (1)非土地使用管制規則係於77年6月29日經內政部（77）
        台內地字第608840號令修正發布第4、7、10、11條條文
        及附表一之各種使用地容許使用項目表。
      (2)農業用地容許作農業設施使用審查辦法係行政院農業委
        員會以92年12月15日農授中字第0921070714號依據農業
        發展條例第8條之1第3項規定訂定發布，該辦法第3條規
        定：「本辦法所稱之農業設施種類如下：一、農作產銷
        設施。二、林業設施。三、水產養殖運銷設施。四、畜
        牧設施。五、休閒農業設施。」
      (3)承上可知，關於農業用地若須從事養殖及新建水產設施
        ，係自92年農業用地容許作農業設施使用審查辦法公布
        後，方有事先許可及審查之問題。
      (4)原告於72年即取得系爭土地所有權，該地原本即存有魚
        池，有原告所提74年10月8日空照圖可證，是74年間該
        魚池確實存在於系爭土地之上。
      (5)迄96年7月18日之空照圖顯示，系爭土地部分被徵收，
        興建台66線快速道路，然未被徵收土地上之魚池久未整
        理，長滿雜草。
    2.原告為系爭土地之所有權人，該既存魚池存在時間早於被
      告裁罰原告所依據之法令，則原告整理舊魚池之行為，乃
      合法所有權之行使，且原告並未進行新魚池之開挖，自不
      受被告引用法令之拘束。
    3.訴願決定就原告上開主張不採納之理由略以「惟訴願人並
      未提出系爭土地之相關文件或照片以證其說」，惟原告提
      起本件訴訟並提出空照圖，以證原告前於訴願階段所主張
      均為真實。
  (二)被告主張：
    1.按區域計畫法第15條第1項規定：「區域計畫公告實施後
      ，……非都市土地，應由有關直轄市或縣（市）政府，按
      照非都市土地分區使用計畫，製定非都市土地使用分區圖
      ，並編定各種使用地，報經上級主管機關核備後，實施管
      制。……」第21條第1項規定：「違反第十五條第一項之
      管制使用土地者，由該管直轄市、縣（市）政府處新台幣
      六萬元以上三十萬元以下罰鍰，並得限期令其變更使用、
      停止使用或拆除其地上物恢復原狀。」次按非都市土地使
      用管制規則第5條第1項規定：「非都市土地使用分區劃定
      及使用地編定後，由直轄市或縣（市）政府管制其使用，
      並由當地鄉（鎮、市、區）公所隨時檢查，其有違反土地
      使用管制者，應即報請直轄市或縣（市）政府處理。」第
      6條第1項前段第3項規定：「（第1項）非都市土地經劃定
      分區並編定使用地類別，應依其容許使用項目及許可使用
      細目使用。……（第3項）各種使用地容許使用項目、許
      可使用細目及其附帶條件如附表一。」復依農業用地容許
      使用作農業設施使用審查辦法第15條規定：「申請容許作
      水產養殖或運銷設施使用，申請人應擬定經營計畫書，並
      敘明下列事項，經營計畫變更時亦同……」第16條規定：
      「水產養殖運銷設施許可使用細目、興建面積與高度及條
      件如下：一、水產養殖設施。……」是以農牧用地容許使
      用作養殖設施，惟養殖池需依法申請經目的事業主管機關
      、使用地主管機關及有關機關許可後使用。
    2.被告於97年1月25日至系爭土地進行非都市土地違反編定
      使用會勘，現場依訴外人即原告代理人張貴香陳述係舊有
      魚池整地使用，會勘結論：「案內土地是否符合農業使用
      ，請目的事業主管機關審認，再配合依法處理。」嗣經被
      告所屬農業發展處於97年5月20日依大溪鎮公所補附現場
      勘查照片，認定有開挖使用情形，依非都市土地使用管制
      規則第6條規定，非都市土地經劃定使用分區並編定使用
      地類別，應依其容許使用之項目使用及其附帶條件，依同
      條第3項附表一規定，系爭土地未經核准擅自開挖，違反
      非都巿土地使用管制規則第6條第1項規定，此有大溪鎮公
      所96年12月25日溪鎮民字第0960027917號查報函及現場會
      勘紀錄可資證明，原告違反編定使用，被告即應依法裁處
      。
    3.系爭土地編定為「特定農業區農牧用地」，違規農地開挖
      （約600平方公尺），原告於97年1月25日現場會勘時表示
      係舊有魚池整地使用，按非都市土地使用管制規則第6條
      第3項附表一規定農牧用地容許使用作養殖設施，惟其許
      可使用細目「養殖池」需經目的事業主管機關、使用地主
      管機關及有關機關許可，且依農業用地容許作農業設施使
      用審查辦法第16條第1項規定，「水產養殖設施」亦應依
      法申請許可使用。而原告並未依法向被告目的事業主管機
      關、使用地主管機關提出申請許可。原告雖於會勘現場稱
      舊有魚池整地使用乙節，惟依行政院農業委員會林務局農
      林航空測量所67年8月空照圖並無魚池存在、74年8月空照
      圖則有魚池存在、93年6月空照圖無魚池存在，另依土地
      登記簿記載系爭土地自63年間地目即登載為「田」迄今仍
      無變更，是以非屬符合非都市土地使用管制規則第8條「
      得為從來之使用」之規定，自應依區域計畫法第21條第1
      項規定裁處。綜上，就原告之違失行徑，被告裁處6萬元
      罰鍰並附帶令其停止非法使用，及於文到3個月內依法申
      請恢復土地容許使用項目之行政處分並無違誤或不當，應
      予維持。
    理  由
一原告主張：原告為系爭土地之所有權人，系爭土地於相關法令
  公布前即已存在魚池，原告僅因久未管理致該地雜草叢生，整
  理原有既存魚池，非開挖新魚池，依法律不溯既往原則，被告
  應不得處罰原告；且原告整理舊魚池之行為，乃合法所有權之
  行使，且原告並未進行新魚池之開挖，自不受被告引用法令之
  拘束等情。爰依行政訴訟法第4條第1項規定，求為判決撤銷原
  處分及訴願決定云云。
二被告則以：被告於97年1月25日至系爭土地會勘，再經被告所
  屬農業發展處於97年5月20日依大溪鎮公所補附現場勘查照片
  ，認定有開挖使用情形，依非都市土地使用管制規則第6條規
  定，非都市土地經劃定使用分區並編定使用地類別，應依其容
  許使用之項目使用及其附帶條件，依同條第3項附表一規定，
  系爭土地未經核准擅自開挖，違反非都巿土地使用管制規則第
  6條第1項規定，被告依法裁處，無違法之處，求為判決駁回原
  告之訴等語。
三按「區域計畫之主管機關︰中央為內政部；直轄市為直轄市政
  府；縣(市)為縣(市)政府。」「區域計畫公告實施後，不屬第
  十一條之非都市土地，應由有關直轄市或縣（市）政府，按照
  非都市土地分區使用計畫，製定非都市土地使用分區圖，並編
  定各種使用地，報經上級主管機關核備後，實施管制。變更之
  程序亦同。其管制規則，由中央主管機關定之。」「違反第十
  五條第一項之管制使用土地者，由該管直轄市、縣（市）政府
  處新臺幣六萬元以上三十萬元以下罰鍰，並得限期令其變更使
  用、停止使用或拆除其地上物恢復原狀。」「前項情形經限期
  變更使用、停止使用或拆除地上物恢復原狀而不遵從者，得按
  次處罰，並停止供水、供電、封閉、強制拆除或採取其他恢復
  原狀之措施，其費用由土地或地上物所有人、使用人或管理人
  負擔。」區域計畫法第4條第1項、第15條第1項、第21條第1項
  、第2項定有明文。內政部依據上述區域計畫法第15條第1項後
  段規定所訂定之非都市土地使用管制規則，第1條規定：「本
  規則依區域計畫法第十五條第一項規定訂定之。」即表明授權
  之權源，其第5條第1項規定：「非都市土地使用分區劃定及使
  用地編定後，由直轄市或縣（市）政府管制其使用，並由當地
  鄉（鎮、市、區）公所隨時檢查，其有違反土地使用管制者，
  應即報請直轄市或縣（市）政府處理。」第6條第1項前段規定
  ：「非都市土地經劃定使用分區並編定使用地類別，應依其容
  許使用之項目及許可使用細目使用。」又關於農地之使用農業
  發展條例第1條規定：「為確保農業永續發展，因應農業國際
  化及自由化，促進農地合理利用，調整農業產業結構，穩定農
  業產銷，增進農民所得及福利，提高農民生活水準，特制定本
  條例；本條例未規定者，適用其他法律之規定。」第2條規定
  ：「本條例所稱主管機關︰在中央為行政院農業委員會；在直
  轄市為直轄市政府；在縣(市)為縣(市)政府。」第8條第1項規
  定：「主管機關得依據農業用地之自然環境、社會經濟因素、
  技術條件及農民意願，配合區域計畫法或都市計畫法土地使用
  分區之劃定，擬訂農地利用綜合規劃計畫，建立適地適作模式
  。」第8條之1第3項規定：「前項農業設施容許使用與興建之
  種類、興建面積與高度、申請程序及其他應遵行事項之辦法，
  由中央主管機關會商有關機關定之。」行政院農業委員會依據
  上述農業發展條例第8條之1第3項規定訂定農業用地容許作農
  業設施使用審查辦法，除第1條規定：「本辦法依據農業發展
  條例(以下簡稱本條例)第八條之一第三項規定訂定之。」表明
  授權之權源，第15條、第16條：「申請容許作水產養殖或運銷
  設施使用，申請人應擬定經營計畫書，並敘明下列事項，經營
  計畫變更時亦同……。」「水產養殖運銷設施許可使用細目、
  興建面積與高度及條件如下：一、水產養殖設施：……。」等
  規定，對於非都市土地使用管制，從非都市土地使用分區劃定
  及使用地編定後，應依其容許使用項目及許可使用細目使用。
  並由直轄市或縣（市）政府管制其使用，並由當地鄉（鎮、市
  、區）公所隨時檢查，其有違反土地使用管制者，應即報請直
  轄市或縣（市）政府處理。而農業用地申請容許作水產養殖或
  運銷設施使用，申請人應擬定經營計畫書，並敘明法定事項，
  依法向目的事業主管機關、使用地主管機關及有關機關申請後
  許可後始使用。上開之非都市土地使用管制規則及農業用地容
  許作農業設施使用審查辦法，其內容未逾越母法之範圍及立法
  目的，未增加人民依法使用其土地權利之限制，行政機關用以
  認定行為人是否違法，符合依法行政原則。
四首開事實概要欄所述之原告於系爭土地有為開挖使用行為事實
  ，原告僅承認有整理既存魚池，非開挖新魚池而否認有違章之
  行為。故本件關於事實之認定，在於原告於系爭土地上所為是
  「整理既存魚池」或是「開挖新魚池」？首先系爭土地屬被告
  70年2月15日七十府地用字第18108號公告桃園縣非都市土地使
  用分區為特定農業區農牧用地土地，為兩造所不爭，且有系爭
  土地地籍圖謄本、系爭土地之土地登記簿影本在卷可稽，至於
  原告未經核准擅自於系爭土地開挖變更使用之情，係經大溪鎮
  公所於96年12月24日經當地派出所電話通知查知後以96年12月
  25日溪鎮民字第0960027917號函檢附桃園縣大溪鎮非都市土地
  違規使用案件處理查報表及現場照片等向被告函報，被告嗣於
  97年1月25日至上址會勘，確認系爭土地為舊有魚池，有開挖
  使用情形（面積約600平方公尺），始認定原告有未經核准擅
  自開挖農地，除有上述之大溪鎮公所96年12月25日溪鎮民字第
  0960027917號函及桃園縣大溪鎮非都市土地違規使用案件處理
  查報表外，該檢附之現場照片五張，有大型機具（挖土機）在
  現場，且已挖掘之面積相當大片，已非整理魚池可言，是現場
  縱原有水池存在，但是原告加大面積開挖，從照片上明顯可以
  看出，此外，又有被告97年1月25日非都市土地違反編定使用
  會勘紀錄、大溪鎮公所97年5月20日回報現地照片、系爭土地
  74年10月8日空照圖翻拍、96年7月18日空照圖翻拍、92年、95
  年、67年8月、74年8月、93年6月空照圖等影本附於原處分卷
  可稽，原告有於系爭土地開挖之事實，可以認定；又原告未曾
  向農業主管機關申請容許作養殖業使用，亦為兩造不爭之事實
  ，是原告於系爭土地開挖變更使用，為可確認之事實。因此，
  原告聲請詢問系爭土地前地主張耀華，以及調閱台灣省農田水
  利會八德工作站69年12月石農德發字第857號函等，及向行政
  院農業委員會林務局航空測量所函詢有關系爭土地自67年9月
  起至70年2月15日止之航測圖，以及向被告調閱東西向快速道
  路（台66線）徵收原告土地之補償地價清冊、徵收補償計算之
  依據等，均無必要。
五原告有於特定農業區農牧用地之系爭土地上未經核准擅自農地
  開挖，違反土地編定使用，原處分依據區域計畫法第15條第1
  項及第21條第1項規定，裁處原告6萬元罰鍰，並停止非法使用
  ，3個月內依法申請恢復土地容許使用項目。經查原處分所為
  之罰鍰6萬元，係區域計畫法第21條第1項規定，最低度之罰鍰
  ，應已經審酌原告情節尚非嚴重之情形，另外命其停止非法使
  用，3個月內依法申請恢復土地容許使用項目，均係考量非都
  市土地經劃定使用分區並編定使用地類別後，應依其容許使用
  之項目使用及其附帶條件，並依非都市土地使用管制規則第6
  條第3項附表一規定，故農牧用地使用作養殖設施，應向目的
  事業主管機關、使用地主管機關及有關機關依法申請許可所致
  ，揆諸首揭法條規定，原處分認事用法並無違誤，訴願決定遞
  予維持，亦為適法，原告起訴請求撤銷原處分及訴願決定，為
  無理由，應予駁回。
六兩造其餘陳述於判決結果不生影響，無庸一一論列，併予敘明
  。
據上論結，本件原告之訴為無理由，爰依行政訴訟法第98條第1
項前段，判決如主文。
中    華    民    國    98    年     3    月   10     日
                    臺北高等行政法院第一庭
                              審判長法  官  王立杰
                                    法  官  劉錫賢
                                    法  官  楊得君
上為正本係照原本作成。
如不服本判決，應於送達後20日內，向本院提出上訴狀並表明上
訴理由，如於本判決宣示後送達前提起上訴者，應於判決送達後
20日內補提上訴理由書（須按他造人數附繕本）。
中    華    民    國    98    年     3    月   10     日
                                    書記官  林玉卿


司法院資訊處製作；財團法人民間司法改革基金會備份。
